臺灣臺中地方法院民事判決　96年度訴字第126號
原　　　告　甲○○
訴訟代理人　林俊雄律師
複代理人　　趙建興律師
被　　　告　丙○○
訴訟代理人　梁宵良律師
複代理人　　乙○○
上列當事人間租佃爭議事件，本院於民國九十六年十二月十二日
言詞辯論終結，判決如下：
    主  文
被告應將坐落臺中市○○區○○段六十八地號、面積四一八三平
方公尺土地交還原告，並自民國九十五年十月二十四日起至交還
土地日止每年按稻谷壹仟陸佰貳拾貳臺斤給付予原告。
本判決於原告以新臺幣玖佰柒拾陸萬零佰拾元供擔保後，
得假執行；但被告以新臺幣貳仟玖佰貳拾捌萬壹仟元為原告預供
擔保，得免為假執行。
    事實及理由
 一、按「出租人與承租人間因耕地租佃發生爭議時，應由當地
     鄉（鎮、市、區）公所耕地租佃委員會調解；調解不成立
     者，應由直轄市或縣（市）政府耕地租佃委員會調處；不服
     調處者，由直轄市或縣（市）政府耕地租佃委員會移送該管
     司法機關，司法機關應即迅予處理，並免收裁判費用。」耕
     地三七五減租條例第26條第1項定有明文。本件兩造之租佃
     爭議，業經臺中市北屯區公所耕地租佃委員會調解及臺中
     市政府耕地租佃委員會調處，二者均不成立後移送本院審
     理，此有卷附之相關之調解、調處程序筆錄可憑，是本件
     起訴程序核無違誤，合先敘明。
二、原告起訴主張：
（一）坐落於臺中巿北屯區○○○段11－7地號，地目：田，面
      積0.4111公頃（即0.4238甲）土地，原係原告甲○○及林
      拔新等6人共有，於69年間重測後改編為北屯區○○段68
      地號，地目：田，面積4183平方公尺土地（下稱系爭土地
      ）；嗣於94年間因共有物分割分歸原告1人單獨所有。系
      爭土地於38年6月15日，由土地共有人全體林拔新外5人出
      租予被告之父藍丁旺，而藍丁旺於67年間死亡，遂由被告
      丙○○1人單獨繼承為承租人。嗣原出租人林拔新等人死
      亡，除原告甲○○之外，乃增列林東熙等25人。於94年間
      因共有物分割，系爭土地因分歸原告1人單獨所有，出租
      人與承租人遂於95年6月9日共同申請變更出租人名義為原
      告甲○○。
（二）而原承租人藍丁旺於62年10月3日寫立放棄耕作權同意書
      （下稱系爭同意書），表明：「茲立同意書人藍丁旺承耕
      坐落臺中巿北屯區○○○段第11-7地號，田，0.4238甲土
      地1筆，因本人年紀老邁，無能耕作，而本人獨子住於臺
      中縣潭子鄉○○路○段頭家巷21號，服務於力行塑膠廠工
      作，且本人業經隨同獨子生活，並住於同址，離該土地遙
      遠，對於耕作上非常困難，因此本人及獨子無法繼續耕作
      ，同意放棄耕作權具實，恐口無憑，特立此同意書付執為
      據。」藍丁旺復於同年10月8日立具切結書（下稱系爭切
      結書）表示：「具切結書人藍丁旺關於與甲○○所有四張
      犁段，田，六則，六號持分1分9厘餘之保留地已和本人持
      分合併出賣他人，其出賣價款本人無分文給甲○○，為此
      ，願將其現耕作甲○○所有四張犁，田，六則，11-7 號
      0.4238甲之保留地讓其收回自耕，但本筆土地仍由本人耕
      作，日後如需收回使用或需本人出面用印時，當不刁難，
      無條件應其方便，恐口無憑，特立本切結書為據」等語，
      並由具切結書人藍丁旺及保證人丙○○分別蓋章。又甲○
      ○出售土地之價款，藍丁旺無分文給甲○○，而自行取得
      ，此即為藍丁旺願意放棄系爭土地耕作權之原由。
（三）按耕地租約在租佃期限未屆滿前，非有承租人放棄耕作權
      時，不得終止，耕地三七五減租條例第17條第1項第2款定
      有明文。原承租人藍丁旺既因故聲明放棄耕作權，且切結
      土地仍由其耕作，日後原告如需收回使用或需出面用印時
      ，無條件應原告之方便，而現時出租人現已變更為原告，
      被告丙○○為藍丁旺之繼承人，且為系爭切結書之保證人
      及系爭土地之現時承租人，準此，被告自應返還系爭土地
      予原告。又原告於提出調解時業已聲明終止耕地租賃關係
      ，自該時起被告自屬無權占有系爭土地，併此請求自調解
      未成立日即95年10月24日起（原告準備書狀誤繕為95年11
      月24日）至交還土地日止每年按原租約約定租額相當之
      1622臺斤稻谷之損害金。為此，爰依耕地三七五減租條例
      第17條第1項第2款及繼承之法律關係提起本訴，並聲明：
      被告應將坐落臺中市○○區○○段68地號土地，面積4,18
      3平方公尺土地交還原告並自95年10月24日起至交還土地
      日止每年按稱谷1622臺斤給付原告，並願供擔保請准宣告
      假執行。
（四）對被告抗辯之陳述：
  １、被告在系爭切結書所蓋之印文，與鈞院調取台中市北屯區
      公所丙○○於67年5月12日所設印鑑之印文完全相同，復
      與台中市北屯區公所所函送之系爭土地67年5月15日、72
      年8月8日及74年11月12日所訂之私有耕地租約，承租人丙
      ○○所蓋之印文，亦復相同，足見系爭切結書應屬真正。
      被告丙○○既自願為其父藍丁旺之保證人而蓋章於後，足
      見切結書上藍丁旺印文亦應屬真正，否則被告丙○○自無
      以保證人之身份在切結書上蓋章之餘地。又切結書上藍丁
      旺印文與62年10月3日所立放棄耕作權同意書印文亦復相
      同，益見放棄耕作權同意書係屬真正。
  ２、被告為藍丁旺之繼承人且為切結書之保證人，依法亦應繼
      承系爭同意書及切結書之履行責任，是則被告抗辯放棄耕
      作權之同意人為藍丁旺，並非被告，與被告無關云云，應
      屬無據。
  ３、放棄耕作同意書及切結書，並未罹於消滅時效：
　  　系爭土地於60年代，所有權人為林拔新等6人，且同為出
      租人，亦為被告不爭執之事實。72年間，出租人增為26人
      ，直至94年11月8日系爭土地因分割登記歸由原告1人所有
      ，耕地租約亦於95年6月9日更改出租人為原告甲○○1人
      ，有土地謄本可據外，並有歷次耕地租約附卷可證，亦為
      被告不爭執之事實。依切結書記載「但本筆土地仍由本人
      耕作，日後如需收回使用或需本人出面用印時當不刁難」
      等語，表示系爭土地繼續由藍丁旺繼續耕作，直至原告能
      依法收回使用並欲收回使用之時起，原告始有終止租約之
      權限，亦自該時起始有請求權消滅時效時間之起算。按系
      爭土地耕地租約之原出租人為多數人時，其終止租約收回
      自用或其他權利之行使，必須全體出租人共同行使。藍丁
      旺立具放棄耕作權同意書當時，系爭土地之所有權人及出
      租人為多數人，並非原告1人，有歷次耕地租約可證，並
      為被告不爭執之事實，故依法原告不能單獨終止租約收回
      自用，必待系爭土地之所有權人及出租人同為原告1人時
      始能行使。系爭土地於94年11月因分割登記分歸原告1人
      所有，並於95年6月9日申請更改出租人為原告甲○○1人
      ，則終止租約收回自用之權利行使，應於95年6月9日起算
      。易言之，得終止租約收回自用，應以原告為單一所有權
      人及單一出租人之條件成就之時起算。原告於95年8月15
      日向台中市北屯區公所申請調解，尚無逾越時效期限。被
      告主張原告以承租人放棄耕作權為由終止租約收回自用，
      已經罹於消滅時效云云，顯無理由。
三、被告則以：
（一）兩造間之耕地租約係至97年12月31日止始行屆滿，而系爭
      同意書及切結書經鈞院囑託內政部警政署刑事警察局鑑定
      結果，除藍丁旺部分無其他印文可資比對外，被告部分則
      悉為印文不符，均無法用以證明該2件文書上使用之印文
      為真正，更遑論文書上簽名之真正，被告應不受上開文書
      之拘束。
（二）藍丁旺與被告等家人，雖曾於62年8月15日止至同年11月7
      日遷籍於臺中縣潭子鄉○○路○段頭家巷21號，但事實上
      未曾居住過該地；且丙○○亦從未在力行塑膠廠工作；至
      於藍丁旺雖與原告將臺中巿北屯區○○○段6地號土地之
      持分賣予訴外人廖春興，但出售之時間不同，自無原告所
      主張之持分合併出售，或藍丁旺未將出售價款分予原告之
      情事。另系爭同意書或切結書所載立具日期為62年10月間
      ，當時系爭土地尚為原告及林拔新等6人共有，而系爭切
      結書記載：「…為此，願將其現耕作甲○○所有四張犁田
      、六則、11-7號　0.4238甲之保留地讓其收回自耕」云云
      ，更見與事實不符，足資證明系爭同意書及切結書並非真
      正。
（三）退步言，暫且不論該放棄耕作權同意書及切結書之真偽，
      而查：
  １、系爭同意書係62年10月3日以藍丁旺名義所書立，而不論
      依原告所提出或台中市北屯區公所96年3月9日函覆鈞院檢
      附之67年5月15日所訂台灣省台中市私有耕地租約（北屯
      美字第172號）記載，62年1月1日起至67年12月31日止之
      租賃期間，承租人為被告丙○○，藍丁旺既非承租人，以
      其名義所立之放棄耕作權同意書，自不符耕地三七五減租
      條例第17條第1項第2款所規定「承租人放棄耕作權」之法
      定終止事由要件。
  ２、土地耕地租約出租人為多數人時，其終止租約收回自用或
      其他權利之行使，均需全體出租人共同行使，同理，承租
      人為放棄耕作權之意思表示，亦應向全體出租人為之始生
      效力（民法第258條、263條參照）。依原告之主張：是因
      原告與藍丁旺將台中市北屯區○○○段6地號土地持分合
      併出售給第三人廖春興，原告出售之土地價款，藍丁旺並
      無分文分給原告，此即為藍丁旺願意放棄系爭土地之耕作
      權之原因等語；再佐諸切結書有關：「…願將其現耕作甲
      ○○所有四張犁、六則、11-7號0.4238甲之保留地讓其收
      回自耕…」等記載內容，顯可證明系爭放棄耕作權同意書
      及切結書，均係向原告1人為意思表示，依法並不發生放
      棄耕作權之效力。
  ３、系爭放棄耕作權同意書立具日期為62年10月3日，而藍丁
      旺已於63年6月4日死亡，原告迄95年8月15日（提出耕佃
      爭議調解聲請）始提出主張，顯已罹於15年之消滅時效，
      被告依法得主張時效抗辯拒絕履行。且在放棄耕作權同意
      書立具日期以後至95年8月15日被告提出主張前，至少經
      過6次換約（耕地三七五減租條例第5條、第6條參照），
      但並未見原告或其他出租人提出主張；故縱認該放棄耕作
      權同意書為真正，原告或其他出租人之行為，亦足以引起
      被告之正當信任，認為原告及其他出租人已不欲行使此項
      權利，其事隔30餘年後再提出主張，自係權利濫用，而有
      違誠信原則。至於切結書所載：「…願將其現耕作甲○○
      所有四張犁田、六則、11-7號0.4238甲之保留地讓其收回
      自耕…」，則因當時系爭土地尚為原告甲○○與林拔新等
      6人共有，並非原告一人單獨所有，該切結書所載與事實
      不符，自無法發生效力。並聲明：駁回原告之訴及其假執
      行之聲請，併陳明如受不利判決願供擔保請准免為假執行
      之宣告。
四、兩造不爭執之事項：
（一）坐落於臺中市北屯區○○○段11-7地號、地目田、面積
      0.4238甲土地，原係原告甲○○與林拔新等6人共有，於
      69年重測後改編為北屯區○○段68地號、地目田、面積
      4183平方公尺；嗣於94年因共有物分割而分歸原告一人單
      獨所有。
（二）對於系爭土地租約於38年、67年、72年、74年所簽訂之臺
      灣省臺中市私有耕地租約（北屯美犁字第172號）4紙，均
      不爭執形式及實體真正。
（三）就坐落臺中市○○區○○段68地號土地，兩造訂有臺灣省
      臺中市私有耕地租約（北屯美犁字第172號），租期至97
      年12月31日屆滿。
（四）被告丙○○之父藍丁旺係於63年6月4日過世，並有臺中市
      北屯區戶政事務所96年3月9日中市北屯戶字第0960001663
      號函可稽。
五、得心證之理由：
    本件原告主張依據耕地三七五減租條例第17條第1項第2款承
    租人放棄耕作權之規定終止租約，並以被告是繼承關係取得
    租賃權，必須受系爭放棄耕作權同意書及切結書效果之拘束
    為由，請求被告交還系爭土地，並自95年10月24日起至交還
    土地日止每年按稻谷1622臺斤給付原告；被告則否認系爭同
    意書及切結書之形式及實體真正性，縱認系爭放棄耕作權同
    意書及切結書為真正，因其上內容均係向原告1人為意思表
    示，而非向全體出租人為之，依法自不發生放棄耕作權之效
    力，亦否認被告成為系爭土地租約之承租人係因繼承關係而
    來，且藍丁旺與被告等家人雖曾遷籍於臺中縣譚子鄉○○路
    ○段頭家巷21號，然未曾居住該地。是本件應審究者，厥為
    ：（一）系爭放棄耕作權同意書及切結書是否真正？（二）
    設若上揭文書為真正，當時藍丁旺是否為系爭土地租約之承
    租人？若是，藍丁旺放棄耕作權是否係因遷徙或轉業？（三
    ）若放棄耕作權同意書係屬真正，藍丁旺是否僅向原告1人為
    放棄之意思表示而未生放棄耕作權之效力？（四）被告是否
    基於繼承關係取得耕地租賃權，而受上揭文書之拘束？（五
    ）原告於95年8月15日提出租佃爭議調解聲請時，始主張終
    止耕地租約，是否罹於時效或權利濫用而有違誠信原則？茲
    分述如下：
（一）按私文書之真正，如他造當事人有爭執者，舉證人固必先
      證明其為真正，始有形式上之證據力，此觀民事訴訟法第
      三百五十七條規定自明。又私文書通常如經他造否認，雖
      應由舉證人證明其真正，但如係遠年舊物，另行舉證實有
      困難者，法院非不得依經驗法則，並斟酌全辯論意旨，以
      判斷其真偽（最高法院83年度台上第2247號判決）。本件
      原告所提出之系爭同意書及切結書，既為被告所否認，揆
      諸上開法條，本應由原告對系爭同意書及切結書真正之事
      實，負舉證之責任，且系爭同意書及切結書經本院送請內
      政部警政署刑事警察局鑑定其上蓋用之印文，經該刑事警
      察局以重疊及特徵比對法進行鑑驗，鑑定結果以：「編號
      Ａ０１（即放棄耕作權同意書上關於藍丁旺之印文）與Ｂ
      ０１（即系爭切結書上有關藍丁旺之印文）經重疊比對兩
      者印文相符；編號Ｃ０１（即系爭切結書上有關丙○○之
      印文），與編號Ｄ０１至Ｄ０４（即72年8月4日、67 年5
      月15日之臺灣省臺中巿私有耕地租約各1件，及丙○○各
      於83年3月17日及67年5月12日所登記之印鑑證明2件)經重
      疊比對結果，編號Ｃ０１與編號Ｄ０１至Ｄ０４印文各不
      相符。」有該局96年6月4日刑鑑字第0960076189號鑑定書
      在卷可稽，雖自該鑑定結果無法證明系爭切結書上被告印
      文為真正，然用以與系爭切結書被告印文作比對之編號Ｄ
      ０１至Ｄ０４印文之產生時間皆距切結書之書立日期62
      年10月8日已有相當時日，得否以之作為比對系爭切結書
      印文真正性之鑑驗對象，尚值思慮，且一人同時或先後擁
      有數個印章而蓋用於不同文書上之情事，亦所在多有，是
      系爭切結書上被告丙○○印文之真正性，實難以上開鑑定
      結果遽斷為不真正。又本院審酌原告所提出系爭同意書及
      切結書原本之外觀，紙面泛黃，略有褐色斑點，其上紅色
      印文及黑色原子筆字跡已失光澤，可知系爭2件文書顯已
      存在多時，且系爭同意書及切結書之書立時間各為62年10
      月3日及62年10月8日，其存在距今已有30餘年之久，確屬
      遠年舊物，又立同意書人及具切結書人藍丁旺已於63年6
      月4日死亡，期原告另行舉證系爭文書之真正性實有困難
      ，因之，非不得由本院依經驗法則，斟酌全辯論意旨以判
      斷系爭同意書及切結書之真偽。
（二）本件被告丙○○之父即立同意書人藍丁旺係於民國前9 年
      7月29日出生，有62年藍丁旺全戶戶籍謄本在卷可查，於
      系爭同意書所載日期即62年10月3日之時，藍丁旺已達71
      歲之高齡，依內政部臺閩地區歷年簡易生命表男性平均餘
      命所示，民國62年男性之平均壽命（零歲平均餘命）為
      67.57歲，於民國76年始首度出現男性之平均壽命為71.09
      歲，另參以臺灣60年代當時之醫療及衛生條件，並斟酌放
      棄耕作權同意書之書立日期至63年6月4日藍丁旺死亡，其
      間不過8個月，與系爭同意書書立當時藍丁旺確實年紀老
      邁，無能耕作等語相符；又政府早於耕地三七五減租條例
      公布施行前，已於38年4月14日實施三七五減租之政策，
      而本件被告之父藍丁旺於38年6月15日即與出租人林拔新
      外5人，就北屯區四張犁11-2地號、地目田、六等則、面
      積1.5甲之土地訂立三七五租約，有38年6月15日臺灣省臺
      中市私有耕地租約可證，嗣於民國42年政府全面實施耕者
      有其田政策，上揭租約之11-2地號土地遂於42年8月1日經
      分割轉載為四張犁11-7地號、地目田、六等則、地積零甲
      肆分貳厘毛捌絲（即0.4238甲），由林拔新、林拔三、
      林晨賜、林逢春、林傳盛、甲○○等6人共有，後於69年
      間重測後改編為北屯區○○段68號，而藍丁旺則因耕者有
      其田政策，由政府徵收地主超額之出租土地放領給現耕農
      民而取得四張犁6地號、地目田、六等則、地積零甲玖分
      捌厘（即0.98甲）中之持分9800分之7840土地，而原告甲
      ○○則因自耕保留土地交換轉移而與藍丁旺共有四張犁6
      地號土地、所有持分為9800分之1960，有土地謄本附卷可
      稽，至此，藍丁旺因耕者有其田政策取得0.7840甲土地，
      加以自林拔新等人以三七五租約承租四張犁11-7地號0.42
      38甲之土地，計藍丁旺自任耕作土地面積已達1.2078甲之
      廣，又政府至民國59年以降始大力推行農業機械化，於系
      爭同意書書立之62年間，臺灣農業機械化之進程尚未完足
      ，可知當時年邁之藍丁旺應非僅1人自任耕作如此廣大之
      耕地，而尚有其他協助耕作之人，另參以藍丁旺所生之一
      子三女中，於60年間其三名女兒之齡約有四五十餘歲，且
      皆冠有夫姓，應早嫁為人婦，有臺中市北屯區公所96年8
      月22日公所民字第0960020220號函檢送耕地租約丙○○租
      約變更登記申請書類1宗在卷可按，是藍丁旺家中子女應
      僅剩被告丙○○為其協助耕作，此所以藍丁旺於放棄耕作
      權同意書中稱丙○○為「獨子」，且於同意書中並非僅書
      為「本人無法繼續耕作」，而係記載為：「本人及『獨子
      』無法繼續耕作」，顯見被告丙○○於當時亦協助系爭土
      地之耕作，而被告丙○○當時既為系爭土地之協助耕作人
      ，因之，始於62年10月8日系爭切結書上成為保證人，蓋
      保證之約定係指於債務人不履行債務時，由保證人代負履
      行責任之謂，若非被告丙○○當時於系爭土地上協助耕作
      ，且依臺灣早期家產繼承只傳子不傳女之民間習慣，因而
      被告丙○○將來亦可能有繼承租佃耕作權而得歸還耕地之
      法律上地位，否則使被告丙○○為保證人將無意義。另藍
      丁旺於62年10月3日放棄耕作權之前，已於62年6月19日將
      其所有四張犁6地號土地之持分出賣予訴外人廖春興，而
      與其同住之被告丙○○膝下尚有三男二女之子女，另有被
      告丙○○之妻及藍丁旺夫妻2人，全戶共9人需費各項生活
      開支，若藍丁旺全戶欲以耕作維生，似不應先行處分面積
      較所承租四張犁段11-7地號耕地廣約2倍之自有耕地，而
      僅以0.4238甲之承租耕地維生，又臺灣農家所擁有的土地
      規模較為零細，難以產生規模經濟之效益而單以農耕維生
      ，大多數農家無法單靠農業生產維持生活，通常必須出外
      到工廠作工謀生，是藍丁旺出賣自有耕地之後，其全戶欲
      僅依靠承租四張犁段11-7地號、面積0.42 38甲之耕地維
      生，恐有困難，從而被告丙○○轉業出外工作之必要性極
      大，此亦可證系爭同意書所以記載為：「本人及獨子無法
      繼續耕作」之故。綜上所述，系爭同意書與切結書堪信為
      具有形式上真正性。
（三）又被告抗辯系爭同意書係62年10月3日以藍丁旺名義所書
      立，而不論依原告所提出或臺中市北屯區公所96年3月9日
      函覆檢附之67年5月15日所訂臺灣省臺中市私有耕地租約
      記載，62年1月1日起至67年12月31日止之租賃期間，承租
      人為被告丙○○，藍丁旺既非承租人，以其名義所書立之
      放棄耕作權同意書，自不符耕地三七五減租條例第17條第
      2款之法定終止事由要件等語，經查，系爭土地租約之原
      承租人藍丁旺於63年6月4日死亡後，即由被告丙○○於67
      年4月28日基於繼承關係向臺中市北屯區公所申請租約變
      更登記，有臺中市北屯區區公所67年5月2日六七公所民字
      第6260號函、丙○○所出具之北屯區耕地租約變更登記申
      請書、成年人遺產繼承權拋棄書、被繼承人藍丁旺之直系
      血親卑親屬系統表等件附卷可按。本件被告丙○○既因繼
      承關係始成為系爭土地租約之承租人，是於繼承原因發生
      前，系爭土地租約之承租人仍應為藍丁旺，故系爭同意書
      書立之時，藍丁旺既尚生存，當時之承租人自為藍丁旺無
      疑。
（四）按72年12月23日修正前耕地三七五減租條例第17條規定：
      「耕地租約在租佃期限未屆滿前，非有左列情形之一不得
      終止：（一）承租人死亡而無繼承人時。（二）承租人因
      遷徙或轉業放棄其耕作權時。（三）地租積欠達兩年之總
      額時。」因此46年8月9日司法院大法官會議釋字第78號解
      釋認為：「耕地租約在租佃期限未屆滿前，非有耕地三七
      五減租條例第17條所定各款情形不得終止。如承租人自動
      放棄耕作權時，依同條第2款規定亦須確有因遷徙或轉業
      之正當理由」是修法前因放棄耕作權而終止租約者，仍應
      受修法前原條文之限制。查系爭放棄耕作權同意書及切結
      書之立具時間皆在62年10月間，係屬修法前放棄耕作權者
      ，依前開大法官釋字解釋應受修法前原條文之限制，即承
      租人放棄耕作權時，須確有因遷徙或轉業之正當理由。依
      原告所提出之系爭同意書記載：「．．本人獨子住於臺中
      縣潭子鄉○○路○段頭家巷21號，服務於力行塑膠廠工作
      ，且本人業經隨同獨子生活並住於同址，．．」等語，惟
      被告則辯以雖曾於62年8月15日至62年11月7日遷籍於系爭
      同意書上所載之地址，但事實上未曾居住過該地等語，經
      查藍丁旺之戶籍記載原住臺中市○○區○○里○鄰○○路
      53號，於62年8月15日遷入系爭同意書上所載之地址，有
      臺中縣潭子鄉戶政事務所96年5月8日中縣潭戶字第096000
      1326號函檢送丙○○全戶戶籍謄本1份在卷可參，是於62
      年10月3日書立系爭同意書之時，藍丁旺放棄耕作權，確
      實係因遷徙之正當理由而為之，而其戶籍嗣後於62年11月
      7日為何又遷至臺中市北屯區仁美里五鄰，因與早先所立
      系爭同意書無所影響，故在所不論，至被告所辯事實上未
      曾居住過該地一事，是否藍丁旺於書立系爭同意書時無欲
      為遷徙之意思表示所拘束，未經被告舉證以實其說，自無
      足採信，應堪認定藍丁旺實係因遷徙而放棄耕作權，已符
      修法前同條例第17條第2款之要件。惟關於出租人是否因
      前揭事實取得終止權尚有疑者係，藍丁旺是否僅向原告1
      人為放棄耕作權之意思表示而未生放棄之效力？
（五）按拋棄乃單方行為，拋棄之意思表示一到達對方即生效力
      ，又租賃權之拋棄，係有相對人之單獨行為，應向出租人
      以意思表示為之，始生拋棄之效力。本件被告抗辯土地耕
      地租約出租人為多數人時，其終止租約收回自用或其他權
      利之行使，均需全體出租人共同行使，同理，承租人為放
      棄耕作權之意思表示，亦應向全體出租人為之始生效力等
      語。經查系爭土地於60年代係由林拔新等6人共有，並以
      全體共有人名義為出租人與藍丁旺訂立三七五減租耕地租
      約，為兩造所不爭執，並有38年、67年、72年、74年所簽
      訂之臺灣省臺中市私有耕地租約（北屯美犁字第172號）4
      紙可證，又三七五減租耕地租約亦屬租賃契約，依前開說
      明，關於耕作權之拋棄，應向出租人以意思表示為之，而
      本件耕地租約之出租人既為多數人，承租人為放棄耕作權
      之意思表示，自應向全體出租人為之始生效力。經詳觀系
      爭同意書之全文內容，僅顯示立同意書人即為承租人藍丁
      旺及其放棄耕作權之緣由，並未顯示其僅特定向原告甲○
      ○1人為放棄之意思表示，是應可解為藍丁旺係向全體出
      租人為放棄耕作權之表示，而生放棄之效力；另據被告執
      系爭切結書有關：「．．願將其現耕作甲○○所有四張犁
      、六則、11-7號0. 4238甲之保留地讓其收回自耕．．」
      等記載內容，顯可證明系爭放棄耕作權同意書及切結書，
      均係向原告1人為意思表示，依法並不發生放棄耕作權之
      效力等語，惟本院審酌系爭切結書全文，關於藍丁旺與原
      告甲○○共有臺中市北屯區○○○段6地號土地，2人均將
      該土地之持分移轉給訴外人廖春興，藍丁旺出售土地予廖
      春興之日期為62年6月9日，而原告甲○○則為62年6月19
      日，有原告所提上揭地號土地登記謄本可稽，其2人雖非
      於同一時日與廖春興訂立買賣契約，然買賣之原因關係發
      生時點不過相距10日，其2人非不得對於買賣土地持分所
      得價款另為約定，雖原告因年代久遠，未能舉證證明藍丁
      旺確實未將出售土地價款分文給予原告，然查系爭土地歷
      經本院92年重訴字第419號判決，原係以原物分割方式裁
      判分割予全體共有人，原告甲○○僅分得697平方公尺，
      惟參諸北屯區○○段68地號土地登記謄本所示，其所有權
      於94年間已因和解而由原告1人登記為單獨所有，此項共
      有物分割結果並非原告於62年間收受系爭切結書當時所得
      預測，原告透過和解分割共有物特意取得系爭土地之單獨
      所有權，應可推論原告早先確曾為收回系爭土地而付出相
      當之代價或長期管理使用系爭土地，是系爭切結書中所指
      ，藍丁旺就出賣價款無分文給甲○○一事，應堪信為真正
      ，至切結書中所載：「出賣價款本人無分文給甲○○，為
      此，願將其現耕作甲○○所有四張犁，田，六則，11-7地
      號0.4238甲之保留地讓其收回自耕，但本筆土地仍由本人
      耕作，日後如需收回使用或需本人出面用印時，當不刁難
      無條件應其方便」等語，應係為表示因藍丁旺收受甲○○
      出賣土地之價款，從而於日後甲○○需收回土地使用時願
      將系爭土地由甲○○收回自耕以作為對待給付，此項給付
      與對待給付僅存在於藍丁旺與甲○○之間，是由藍丁旺出
      具系爭切結書向原告甲○○1人為意思表示，並無不合，
      亦不影響前揭放棄耕作權同意書對全體出租人表意而生承
      租人放棄耕作權之效力。
（六）按繼承人自繼承開始時，除本法另有規定外，承受被繼承
      人財產上之一切權利、義務，但權利、義務專屬於被繼承
      人本身者，不在此限，民法第1148條定有明文。耕地租賃
      權為財產權之一種，且非專屬於被繼承人本身，是於被繼
      承人即承租人死亡時，其繼承人除拋棄繼承者外，依法均
      有繼承之權利，有最高法院86年臺上字第2931號判決可資
      參照。經查本件耕地租賃關係於承租人藍丁旺死亡時，有
      藍丁旺之妻藍林阿儉、藍丁旺之女施藍純、唐藍好款、游
      藍爽及藍丁旺之子即被告丙○○等5人同為繼承人，惟藍
      林阿儉、施藍純、唐藍好款、游藍爽4人因生活安定、不
      從事耕作、不願繼承等事由原因，而聲明不願繼承系爭耕
      地租賃權，有成年人遺產繼承權拋棄書1紙可稽，是系爭
      耕地租賃權僅由被告丙○○1人單獨繼承，並申請租約變
      更登記，已如前所述。又依前開法條規定，繼承人自繼承
      開始時，即應承受被繼承人財產上之一切權利義務，因之
      ，被告丙○○既因繼承關係取得系爭耕地租賃權，自應承
      受被繼承人藍丁旺於其上之一切權利義務，即藍丁旺於62
      年間已針對系爭耕地租賃之耕作權為放棄之意思表示，並
      另與原告甲○○於系爭切結書中約定「日後如需收回使用
      或需本人出面用印時，當不刁難，無條件應其方便」等語
      ，被告丙○○所繼承之耕地租賃權上自負有前揭義務，首
      先因藍丁旺之放棄耕作權，已使出租人方面取得終止系爭
      租約之權限，惟當時系爭土地仍為多數人共有，無由任原
      告1人為終止租約之意思表示，從而切結書中所指原告日
      後如需使用等語，應係附停止條件之意思表示，於原告依
      法得收回使用並欲收回使用之時，即為條件之成就，始由
      原告行使終止租約之權限。
（七）按請求權，因十五年間不行使而消滅。但法律所定期間較
      短者，依其規定，民法第125條定有明文。惟民法所定之
      消滅時效，僅以請求權為其客體，而終止權性質為形成權
      之一種，並非請求權，時效消滅之規定自不適用之，查本
      件原告迄95年8月15日提出租佃爭議調解聲請時，所為之
      主張係為租約終止，應無消滅時效之適用。又耕地租約未
      終止前，其租賃關係仍繼續存在，必俟租賃關係終止後，
      始得請求返還耕地，是返還所有物或租賃物請求權，始有
      時效消滅之適用，並應自租賃關係終止時起算。另被告抗
      辯在系爭同意書立具日期以後至95年8月15日原告提出主
      張前，至少經過6次換約，並未見原告或其他出租人提出
      主張，原告或其他出租人之行為，亦足以引起被告之正當
      信任，認原告及其他出租人已不欲行使此項權利，其事隔
      30餘年後再提出主張，自係權利濫用，而有違誠信原則等
      語，經查系爭切結書已特別約定願由原告甲○○收回系爭
      土地自耕，並於日後原告需收回使用時，當無條件應其方
      便等情，於立具切結書當時，立具人及保證人即應可預見
      當條件成就時，原告隨時可能收回系爭土地使用，而本件
      被告既為系爭切結書上之保證人，其當可預見系爭租約於
      立具系爭切結書後所存在之不安定法律關係，且為被告當
      時出而為保證所同意接受之條件，按民法第148條第2項規
      定，不惟行使權利，應依誠實及信用方法，履行義務者亦
      應本於誠實信用為之，是原告於系爭切結書立具後事隔30
      餘年後始提出主張，並無權利濫用之情。
（八）按無法律上之原因而受利益，致他人受損害者，應返還其
      利益，民法第179條前段定有明文。查系爭租約既經原告
      於95年8月15日具狀提出租佃爭議調解聲請時，聲明終止
      耕地租賃關係，系爭租賃關係即自終止之意思表示到達被
      告時起向將來失其效力，而被告繼續占有系爭土地即失其
      法律上原因而成為無權占有，被告因無權占有系爭土地使
      用收益，而獲得相當於租金之利益，致原告受有損害，原
      告自得依前開不當得利法則，請求被告自第一次調解未成
      立日即95年10月24日起至交還土地日止相當於原租約約定
      租額每年1622臺斤稻谷之不當得利價額。
（九）綜上所述，原告起訴依耕地三七五減租條例第17條第1項
      第2款及繼承法律關係，請求被告應將坐落臺中市○○區
      ○○段68地號，面積4183平方公尺土地交還原告，暨依不
      當得利法則，請求被告應給付原告自95年10月24日起至交
      還土地日止相當於按原租約約定租額每年1622臺斤稻谷之
      不當得利價額，均有理由，應予准許。
五、本判決兩造分別陳明願供擔保請准宣告假執行或免為假執行
    ，核均無不合，爰分別酌定相當之擔保金額，予以准許。
六、本件事證已臻明確，兩造其餘之攻擊防禦方法及舉證，核與
    判決無影響，爰不一一論列，併此敘明。
七、本件租佃爭議事件起訴前，業經臺中市北屯區區公所耕地租
    佃委員會調解不成立，及臺中市政府耕地租佃委員會調處，
    因原告不服調處結果，而由臺中市政府耕地租佃委員會移送
    本院，依耕地三七五減租條例第26條第1項規定免收裁判費
    用，其於本院審理期間，亦未滋生其他訴訟必要費用，並無
    訴訟費用負擔問題。
八、據上論結，本件原告之訴為有理由。依民事訴訟法第390條
    第2項、第392條第2項，判決如主文。
中　　華　　民　　國　　96　　年　　12　　月　　26　　日
                  民事第二庭  法　官　吳進發
以上正本係照原本作成。
如對本判決上訴，須於判決送達後20日內向本院提出上訴狀。
中　　華　　民　　國　　96　　年　　12　　月　　26　　日
                  　　　　　　書記官
